最高法院刑事判決　　　　　　一○○年度台上字第六四五七號
上　訴　人　葉蒼源
選任辯護人　蔡文斌律師
　　　　　　王盛鐸律師
上列上訴人因違反銀行法案件，不服台灣高等法院台南分院中華
民國一○○年九月七日第二審判決（一○○年度金上重訴字第三
七二號，起訴案號：台灣台南地方法院檢察署九十八年度偵字第
一六九九六號），提起上訴，本院判決如下：
    主  文
上訴駁回。
    理  由
按刑事訴訟法第三百七十七條規定，上訴於第三審法院，非以判
決違背法令為理由，不得為之。是提起第三審上訴，應以原判決
違背法令為理由，係屬法定要件。如果上訴理由書狀並未依據卷
內訴訟資料，具體指摘原判決不適用何種法則或如何適用不當，
或所指摘原判決違法情事，顯與法律規定得為第三審上訴理由之
違法情形，不相適合時，均應認其上訴為違背法律上之程式，予
以駁回。本件上訴人葉蒼源上訴意旨略稱：（一）、銀行法第二
十九條所稱之匯兌業務，係指行為人不經由現金之輸送，而藉與
在他地之分支機構或特定人間之資金清算，經常為其客戶辦理異
地間款項之收付，以清理客戶與第三人間債權債務關係或完成資
金轉移之行為。換言之，匯兌是替代直接輸送現金，即不用現金
，而藉一定之工具（例如匯票、電報或信函等），以委託支付或
債權讓與之方式，清理兩地間債權債務或調撥款項之一種手段或
活動。原判決附表（下稱附表）二僅記載台灣匯款人匯入款項之
時間、金額及匯入帳戶等單方匯入款之事實，並無上訴人將款項
匯往中國大陸地區兌換為人民幣之證據，本案於何時、何地，由
何人以何方式異地兌領或清算之事實，未為釐清而為明確之認定
，致是否構成辦理匯兌業務要件之事實不明，遽為上訴人有罪之
判決，顯有判決理由不備之違法。（二）、同法第一百二十五條
第一項對非銀行辦理國內外匯兌業務行為課以刑罰，其處罰之客
體自係行為人所實施之匯兌行為，而非上訴人以外之他人之匯入
款項行為，且應不得將他人之匯入款項行為，理解為即係上訴人
之匯兌行為。縱認附表二之人係因在大陸地區投資或買貨，而以
匯款至上訴人提供之帳戶，委由上訴人付錢予對方之方式，完成
交易行為。惟附表二之人之匯款行為，與接受匯款人委託將款項
自國內匯往國外交付國外受款人之業務性質迥異，自不構成非銀
行辦理國內外匯兌業務行為，而僅屬單純受託匯款性質，且附表
二之人之匯款行為，係上訴人以外之他人匯入款項行為，不得逕
認係上訴人之匯兌行為。本案雖為異地間來往，幣值有所差異，
但仍非銀行法第二十九條之匯兌業務行為，自難以銀行法第一百
二十五條第一項論處。原審不察，遽為上訴人有罪判決，顯有適
用法則不當及理由欠備之違法等語。
本件原審審理結果，認為上訴人有其事實欄所載，自民國九十六
年三月八日起至九十八年一月五日止，以非銀行而受附表二所列
廠商或行號委託，以附表一所示帳戶，從事非法辦理國內外匯兌
業務，累積匯兌金額達新台幣（下同）一億二千九百二十四萬三
千四百五十一元之犯行，罪證明確，因而維持第一審之科刑判決
，論處上訴人共同違反除法律另有規定者外，非銀行不得辦理國
內外匯兌業務之規定罪，處有期徒刑四年六月，並駁回其在第二
審之上訴。係依憑：上訴人於原審就本案犯罪事實已坦承不諱，
核與證人即委託匯款至中國大陸地區之叢豪良、杜雯燕、呂承泰
、林璧慧、張文壽（下稱叢豪良等人）於偵查中一致證稱其等與
上訴人經營之葛若曼公司、昌泰公司間並無交易往來，而其等匯
款之目的或為給付大陸地區廠商貨款或交付他人之借款，並非給
付上訴人或其經營之前開公司；匯款方式及過程，均係由其等在
台灣地區匯款至上訴人提供之台灣地區銀行帳戶，匯出後再由大
陸地區廠商或借款人在大陸地區取得等值之人民幣等情節相符，
足證上訴人係以提供附表一所示帳戶，作為叢豪良等人匯兌款項
進行台灣地區與大陸地區之匯兌業務行為至明，此外又有合作金
庫商業銀行府城分行函及檢附之葉彩虹、劉麗甘、葉聰彬等人之
開戶資料、存提款交易明細；華南商業銀行金華分行函及檢附之
葉聰彬、葉蒼源開戶資料、交易明細與葉聰彬、葉彩虹、劉麗甘
、張文惠等人於合作金庫商業銀行府城分行帳戶存摺影本；葉蒼
源、葉聰彬、葉彩虹、劉麗甘、張文惠等人於華南銀行金華分行
帳戶存摺影本各一份在卷可稽，事證灼明。上訴人所為符合銀行
法第二十九條所稱之匯兌業務無訛。雖其於偵查及第一審審理時
另辯稱：附表二所示款項均係其所經營之葛若曼公司、昌泰公司
與大陸廠商交易時，對方給付之貨款，伊僅核對匯入款項正確即
行出貨，並未注意匯款對象為何人云云，顯與事實不符，無可採
信。已詳敘其調查、取捨證據結果及憑以認定犯罪事實之心證理
由，並就其所辯何以不足採，予以論述指駁。從形式上觀察，並
無違反經驗、論理法則或其他足以影響判決結果之違法情形存在
。另查：採證認事乃事實審法院之職權，苟其證據之取捨及事實
之認定，並不違背論理法則及經驗法則，即不容任意指為違法。
而認定犯罪事實所憑之證據，並不以直接證據為限，間接證據亦
包括在內，審理事實之法院綜合卷內之直接、間接證據，本於推
理作用，於通常一般之人均不致有所懷疑，得確信其為真實之程
度者，即得據之為有罪之認定。本件原判決依調查證據之結果，
敘明上訴人於原審已認罪自白不諱，並稱：伊確實有從事兩岸匯
兌之行為，報酬大約是千分之一，人民幣一百萬元，收新台幣五
千元等語（見原審卷第九二、一二一、一二九頁背面）；另叢豪
良等人於偵查中確曾供稱其等向大陸地區廠商買貨或借錢給大陸
地區之人士，經指定將新台幣匯入如附表一所示帳戶或係委請「
陳瑞其」、「陳韋霖」等人幫忙將款項交付與大陸廠商或借款人
，「陳瑞其」等人會先提供台灣人帳戶，並告知新台幣與人民幣
匯率，由其等將新台幣款項匯至該帳戶，再轉匯人民幣給大陸地
區往來廠商或借款人，而其等與上訴人或其經營之葛若曼公司、
昌泰公司間，並無任何交易往來（見原判決第二頁理由二起至第
四頁第七行），且依附表二所示，上訴人從事台灣地區與大陸地
區匯兌業務，時間長達近兩年，匯兌筆數共一百六十六筆，金額
高達一億二千九百二十四萬三千四百五十一元，大陸地區廠商或
借款人均兌領等額之人民幣，均已完成交易或履行借貸義務，從
未發生爭執各情，對此上訴人於偵、審中亦無異詞。依上說明，
並綜合案內卷證資料所示，足見上訴人確有從事台灣地區與大陸
地區匯兌業務至明。雖依附表二記載內容，未見上訴人有將款項
匯往大陸地區兌換為人民幣之經過，然根據前揭調查證據結果認
為存在事實，依通常之經驗與自然之理性，本於邏輯上演繹作用
，而推論他事實，雖非直接依證據而為事實之證明，然因屬推理
作用之形成，無關事實之推定，自仍與證據裁判主義之精神無違
，而非法之所禁，核與證據法則無違。又量刑之輕重，乃實體法
上賦予法院得為自由裁量之事項，倘已斟酌刑法第五十七條各款
所列情狀而未逾越法定刑度，或濫用其權限，即不能任意指為違
法。本件原判決業已依上開規定，妥為斟酌後，認第一審量刑並
無不當，予以駁回上訴，核無違誤。上訴意旨率謂：「上訴人獲
利不及二十萬元，量刑顯屬過重」云云，非適法之第三審上訴理
由。再者，原審已依案內證據詳為調查，並予論述指駁，上訴人
非法辦理匯兌業務之犯行灼明；至於「賺多少錢」，與其應負之
本案罪責無關，難謂有何應調查而未調查之情事。綜上所述，原
判決並無違背法令之處。上訴意旨，置原判決之明白論斷於不顧
，仍執陳詞，否認犯罪，並徒憑己意，就原審採證認事之職權行
使，或為單純事實之爭執，率指原判決適用法則不當或調查未盡
、理由不備云云，殊不足據以辨認原判決已具備違背法令之形式
。上訴意旨所指陳各項，均核與法律規定得為第三審上訴理由之
違法情形不相適合，其上訴為違背法律上之程式，應予駁回。
據上論結，應依刑事訴訟法第三百九十五條前段，判決如主文。
中    華    民    國  一○○  年   十一   月  二十三  日
                      最高法院刑事第六庭
                          審判長法官  花  滿  堂  
                                法官  洪  昌  宏  
                                法官  徐  昌  錦  
                                法官  王  聰  明  
                                法官  張  祺  祥  
本件正本證明與原本無異
                                      書  記  官  
中    華    民    國  一○○  年   十一   月  二十五  日
                                                      Q